臺灣新北地方法院民事判決
110年度重訴字第421號
原      告  趙博貞  
            趙蘇美寶
            趙年鵬  
共      同
訴訟代理人  蘇哲民律師
被      告  林王寶鳳
            林維源  

            林俊華  
            林典佑  

上  一  人
訴訟代理人  邱議輝律師
上二人共同
訴訟代理人  劉秋絹律師
            馮玉婷律師
被      告  林典鴻  

            林郭盛華
            林正博  

            林正宗  
            林正佳  
                      （民國111年2月11日遷出國外，現應受送達處所不明）
            林靜如  

            林靜秋  

            林明雪  

            林文生  
            林文誠  
            林憶帆  


            林清龍  
            林武傑  
            李寶月  
            林佑勳  

            林佑宸  
            駱育緹  
            林姵馨  
            林貴枝  
            呂林謹  

            陳林阿好
            林庭安  
上列當事人間請求塗銷預告登記事件，經本院於民國111年2月24
日言詞辯論終結，判決如下：
    主  文
被告應將坐落新北市○○區○○段○○○地號土地，於民國八二年二月
一日以收件四六Ｏ四號辦理之預告登記（預告登記請求權人：林
金虎，林志輝，義務人：趙博貞，限制範圍：三分之一）予以塗
銷。
被告應將坐落新北市○○區○○段000地號土地，於82年2月1日以收
件4604號辦理之預告登記（預告登記請求權人：林金虎，林志輝
，義務人：趙周梅英，限制範圍：三分之二）予以塗銷。
訴訟費用由被告負擔。
    事實及理由
壹、程序方面：
    本件被告林王寶鳳、林俊華、林維源、林郭盛華、林正博、
    林正宗、林正佳、林靜如、林靜秋、林明雪、林文生、林文
    誠、林憶帆、林清龍、林武傑、李寶月、林佑宸、駱育緹、
    林姵馨、林貴枝、呂林謹、陳林阿好、林庭安經合法通知，
    無正當理由均未於言詞辯論期日到場，核無民事訴訟法第38
    6 條各款所列情形，爰依原告之聲請，由其一造辯論而為判
    決。
貳、實體方面：
一、原告主張：
  ㈠按「所有人對於妨害其所有權者，得請求除去之」，「請求
    權，因15年間不行使而消滅」，「聲請保全左列請求權之預
    告登記，應由請求權人檢附登記名義人之同意書為之：一、
    關於土地權利移轉或使其消滅之請求權。二、土地權利内容
    或次序變更之請求權。三、附條件或期限之請求權。前項預
    告登記未塗銷前，登記名義人就其土地所為之處分，對於所
    登記之請求權有妨礙者無效」，民法第767條第1項中段、民
    法第125條、土地法第79之1條第1、2項定有明文。
  ㈡次按消滅時效完成之效力，固發生拒絕給付之抗辯權，惟債
    務人為抗辯後，消滅者為請求權而非權利本身，依此可知，
    債務人得主動提出以消滅時效已完成，拒絕清償債務之抗辯
    權利，債務人為抗辯後，請求權即為消滅；預告登記旨既在
    保全債權請求權之行使，如該債權請求權已消滅或確定不發
    生時，該預告登記亦已失其依據，應予塗銷，此有最高法院
    100年度台上字第608號判決要旨可資參照。
  ㈢原告趙博貞、趙蘇美寶、趙年鵬為坐落新北市○○區○○段000地
    號土地（下稱系爭土地）之所有權人，權利範圍各三分之一
    ，其中原告趙蘇美寶、趙年鵬所有部分係繼承自訴外人趙周
    梅英。民國82年2月1日趙周梅英偕同媳婦即原告趙博貞與林
    金虎、林志輝就系爭土地辦理預告登記（下稱系爭預告登記
    ），嗣趙周梅英、林金虎、林志輝皆已死亡。原告亦不知悉
    系爭預告登記所保全之請求權為何，況林金虎、林志輝對原
    告就系爭土地所保全之請求權應自82年2月4日登記時起，業
    已罹於15年時效，是原告取得抗辯權，足以排除因系爭預告
    登記而受保全請求權之行使，爰依民法第767條第1項中段之
    規定，請求被告塗銷系爭預告登記。
　㈣又預告登記係對於他人之土地權利，為保全其請求權而預先
    所為之登記，其目的在於限制土地登記名義人對其土地有妨
    害保全之請求權之處分，復因預告登記保全之請求權為債權
    ，與查封、假扣押等其他限制登記所保全債權之請求權相同
    ，故於請求權人死亡時，繼承人亦承繼該債權之請求權，無
    辦理繼承登記該請求權之必要。經查，林金虎、林志輝於82
    年2月1日以保全對原告之債權請 求權為由，於同年月4日為
    系爭預告登記，嗣林金虎、林志輝皆已死亡。本件被告「林
    王寳鳳、林俊華、林維源、林典佑、林典鴻」等5人為現存
    繼承林志輝該債權請求權之人；被告「林郭盛華、林正博、
    林正宗、林正佳、林靜如、林靜秋、林明雪、林文生、林文
    誠、林憶帆、林清龍、林武傑、李寶月、林佑勳、林佑宸、
    駱育緹、林姵馨、林貴枝、呂林謹、陳林阿好、林庭安」等
    21人則為現存繼承林金虎該債權請求權之人。
　㈤前揭繼承人於林金虎、林志輝死亡後，依上開說明無待辦理
    繼承登記，即承繼該債權請求權。而該請求權應自預告登記
    所載原因發生日期開始即可行使，其消滅時效應於97年1月3
    1日因林金虎、林志輝未行使而屆滿，本件林金虎、林志輝
    對原告之債權請求權既因15年間不行使而消滅，且經原告為
    時效抗辯，揆諸上開說明，基於預告登記之從屬性，預告登
    記之效力亦因預告登記欲保全之債權請求權消滅而失其依據
    ，系爭預告登記之目的已不能達成，該預告登記之存在，足
    以妨害原告土地所有權之完整，原告主張排除妨害，請求塗
    銷系爭預告登記，自屬有據等語。
　㈥並聲明：1.被告應將坐落新北市○○區○○段000地號土地，於82
    年2月1日以收件4604號辦理之預告登記（預告登記請求權人
    ：林金虎，林志輝，義務人：趙博貞，限制範圍：3分之1）
    予以塗銷。2.被告應將坐落新北市○○區○○段000地號土地，
    於82年2月1日以收件4604號辦理之預告登記（預告登記請求
    權人：林金虎，林志輝，義務人：趙周梅英，限制範圍：3
    分之2）予以塗銷。
二、被告則以下開情詞置辯： 
　㈠被告林典佑
    我不知道系爭土地預告登記所保存之請求權為何，希望原告
    先特定預告登記所保存之請求權，被告才能知道有無中斷時
    效之事由，另補充，中斷時效如民法第129條，由原告所承
    認的話，並沒有視為不中斷之事由，所以希望原告先特定預
    告登記所保存之請求權，才知道如何答辯。並聲明：駁回原
    告之訴。
　㈡被告林典鴻
　  我不知道系爭土地預告登記所保存之請求權為何，希望原告
    先特定預告登記所保存之請求權，被告才能知道有無中斷時
    效之事由。我們不清楚其他被告或繼承人林金虎、林志輝在
    系爭土地以收件字號82莊登字第4204號辦理預告登記後，是
    否曾請求或以訴訟方式訴請系爭土地所有人履行移轉過戶、
    移轉權利之義務，如果是我自己的話是沒有對系爭土地做過
    任何訴訟行為。並聲明：駁回原告之訴。
　㈢被告林佑勳　
　  我不知道系爭土地預告登記所保存之請求權為何，希望原告
    先特定預告登記所保存之請求權，被告才能知道有無中斷時
    效之事由。我們不清楚其他被告或繼承人林金虎、林志輝在
    系爭土地以收件字號82莊登字第4204號辦理預告登記後，是
    否曾請求或以訴訟方式訴請系爭土地所有人履行移轉過戶、
    移轉權利之義務，如果是我自己的話是沒有對系爭土地做過
    任何訴訟行為。並聲明：駁回原告之訴。
　㈣其餘被告均未於言詞辯論期日到場，亦未提出準備書狀作何
    聲明或陳述。 　
三、原告主張為系爭土地之所有權人，權利範圍現各3分之1，其
    中原告趙蘇美寶、趙年鵬所有部分係繼承自趙周梅英。於82
    年2月1日趙周梅英偕同媳婦即原告趙博貞與林金虎、林志輝
    就系爭土地辦理系爭預告登記等節，業據原告提出系爭土地
    登記第一類謄本為證（見本院卷第109至111 頁），復為被
    告所不爭執，自堪信為真實。
四、本件兩造爭執之點為：原告得否依民法第767條第1項中段規
    定及繼承關係，請求被告塗銷系爭預告登記？茲敘述如下：
　㈠按所有人對於妨害其所有權者，得請求除去之。民法第767條
    第1項中段定有明文。次按預告登記係對於他人之土地權利
    ，為保全其請求權而預先所為之登記，為限制登記之一，亦
    屬保全登記，其目的在於限制土地登記名義人對其土地有妨
    害保全之請求權之處分。是預告登記旨既在保全債權請求權
    之行使，如該債權請求權已消滅或確定不發生時，該預告登
    記亦已失其依據，應予塗銷。此有最高法院100年度台上字
    第608號判決意旨可資參照。亦即，預告登記具有從屬性，
    與被保全之請求權同其命運，如被保全之請求權已消滅或不
    發生，該預告登記即應予塗銷。上開情形於預告登記所擔保
    之債權請求權不存在時，應為相同解釋。倘若限制土地登記
    名義人對土地所有權人未能證明有何移轉系爭不動產所有權
    之債權請求權存在，則揆諸上開實務見解，該預告登記即應
    予塗銷。又按當事人主張有利於己之事實者，就其事實有舉
    證之責任，但法律別有規定，或依其情形顯失公平者，不在
    此限，民事訴訟法第277 條定有明文。是主張權利存在之人
    就權利發生事實應負舉證責任，自不待言。
　㈡原告主張其等不知系爭預告登記有無欲保全之請求權以及該
    請求權亦不知為何，縱有欲保全之請求權，業已罹於15年時
    效等語，惟被告亦表示不知悉系爭預告登記所欲保全之請求
    權為何，然依民事訴訟法第277條前段之規定，被告應就此
    有利於被告之事實舉證以實其說，然被告迄未能說明有何請
    求交付、移轉登記系爭土地所有權之債權，亦未能提出證據
    供本院參酌，自難採信被告確有系爭預告登記所欲保全之請
    求權，縱系爭土地所有權人與被告之被繼承人間曾辦理系爭
    預告登記，然被告未能證明系爭預告登記所欲保全之債權請
    求權確係存在（本院既未能認定確有該債權請求權存在，尚
    毋庸論及該不存在之債權請求權是否罹於時效之問題），則
    難以認為有何預告登記保全之必要，系爭預告登記自失其依
    據。從而，系爭預告登記之繼續存在，足以妨害原告圓滿行
    使其系爭不動產所有權無訛。林金虎、林志輝現已亡故，而
    由本件被告繼承渠等一切權利義務，原告依民法第767條第1
    項中段規定及繼承關係，請求本件被告塗銷系爭預告登記，
    自屬有據，洵堪認定。
五、綜上所述，被告就系爭預告登記未能證明有何欲擔保之債權
    請求權存在，既無從認定確有存在欲擔保之債權請求權，該
    登記狀態自妨害原告對系爭不動產之所有權完整性，原告本
    於民法第767條第1項中段規定及繼承法律關係，請求被告將
    系爭預告登記予以塗銷，自屬有據。從而，原告請求㈠被告
    應將坐落新北市○○區○○段000地號土地，於82年2月1日以收
    件4604號辦理之預告登記（預告登記請求權人：林金虎，林
    志輝，義務人：趙博貞，限制範圍：3分之1）予以塗銷。㈡
    被告應將坐落新北市○○區○○段000地號土地，於82年2月1日
    以收件4604號辦理之預告登記（預告登記請求權人：林金虎
    ，林志輝，義務人：趙周梅英，限制範圍：3分之2）予以塗
    銷，為有理由，應予准許。
六、本件事證已臻明確，兩造其餘攻擊、防禦方法及未經援用之
    證據，經本院審酌後認對判決結果不生影響，爰不一一論列
    ，附此敘明。
七、訴訟費用負擔之依據：民事訴訟法第78條、第85條第1項前
    段。
中　　華　　民　　國　　111 　年　　3 　　月　　31　　日
                  民事第一庭    法　官　張惠閔
以上正本係照原本作成。
如對本判決上訴，須於判決送達後20日內向本院提出上訴狀。如
委任律師提起上訴者，應一併繳納上訴審裁判費。
中　　華　　民　　國　　111 　年　　4 　　月　　1 　　日
                                書記官　林沂㐵